【裁判字號】    97,上更(二),293
【裁判日期】    980331
【裁判案由】    毒品危害防制條例
【裁判全文】
臺灣高等法院臺中分院刑事判決     97年度上更(二)字第293號
上  訴  人  臺灣臺中地方法院檢察署檢察官
被      告  乙○○
選任辯護人  許漢鄰律師
上列上訴人因被告違反毒品危害防制條例案件，不服臺灣臺中地
方法院94年度訴字第3152號中華民國94年12月30日第一審判決（
起訴案號：臺灣臺中地方法院檢察署94年度偵字第12764號），
提起上訴，判決後由最高法院第二次發回更審，本院判決如下：
    主  文
上訴駁回。
    理  由
一、公訴意旨略以：被告乙○○（其被訴共同販賣第二級毒品部
    分，經原審判決無罪，復經本院上訴審維持無罪判決而確定
    ，是本件本院更二審僅就被告被訴共同販賣第一級毒品部分
    審理）與同案被告癸○○（其與被告乙○○以外之其他共犯
    共同連續販賣第一級毒品之犯行，業經本院以96年度上重更
    (一)字第5號判決有罪，並經最高法院以97年度台上字第5057
    判決駁回其上訴而確定在案）、年籍不詳之綽號「阿安」及
    其他不詳之成年人間，基於販賣第一級毒品海洛因營利之概
    括犯意聯絡，自民國94年4月間起至同年7月底止，在臺中縣
    大里市、太平市內等地點，共同連續以每小包（重量不詳）
    2000元至3000元，或以每半錢8000元之價格，販賣第一級毒
    品海洛因予丙○○、丁○○、戊○○、己○○、庚○○及其
    他不詳年籍之人多次。嗣於94年8月4日20時許，為警持台灣
    台中地方法院核發之搜索票，在癸○○與乙○○同住之台中
    市○區○○街21號8樓居處、及癸○○使用之車牌號碼3W-79
    75號自用小客車上搜索，扣得第一級毒品海洛因（毛重69.
    88公克）、第一級毒品海洛因（毛重45. 93公克）、第二級
    毒品安非他命（毛重41.71公克）、第二級毒品安非他命（
    毛重18.47公克）、第二級毒品大麻（毛重0.91 公克）、磅
    秤1個、注射針筒等工具1批、研磨機1台、夾鏈袋1批、含殘
    渣之毒品包裝袋3個、癸○○供聯絡販毒所用之行動電話2具
    、乙○○供聯絡販毒所用之行動電話2具、販毒所得現金16
    萬5900元。因認被告乙○○與同案被告癸○○共犯毒品危害
    防制條例第4條第1項之販賣第一級毒品罪嫌云云。
二、按犯罪事實應依證據認定之，無證據不得認定犯罪事實。又
    不能證明被告犯罪者，應諭知無罪之判決，刑事訴訟法第
    154條第2項、第301條第1項定有明文。次按「刑事訴訟法第
    161條已於91年2月8日修正公布，其第1項規定：檢察官就被
    告犯罪事實，應負舉證責任，並指出證明之方法。因此，檢
    察官對於起訴之犯罪事實，應負提出之證據及說服之實質舉
    證責任。倘其所提出之證據，不足為被告有罪之積極證明，
    或其指出之證明方法，無從說服法院以形成被告有罪之心證
    ，基於無罪推定之原則，自應為被告無罪判決之諭知。本件
    原審審判時，修正之刑事訴訟法關於舉證責任之規定，已經
    公布施行，檢察官仍未提出適合於證明犯罪事實之積極證據
    ，並說明其證據方法與待證事實之關係；原審對於卷內訴訟
    資料，復已逐一剖析，參互審酌，仍無從獲得有罪之心證，
    因而維持第一審諭知無罪之判決，於法洵無違誤。」最高法
    院著有92年台上字第128號判例可資參照。又按事實之認定
    ，應憑證據，如未能發現相當證據或證據不足以證明，自不
    能以推測或擬制之方法，以為裁判之基礎，最高法院40年台
    上字第八六號判例亦著有明文。
三、公訴意旨認被告乙○○有販賣第一級毒品之罪嫌，無非以被
    告乙○○之警詢供述、手機號碼之通聯譯文，及本件扣案物
    為據。惟訊據被告乙○○堅決否認有上揭販賣第一級毒品海
    洛因犯行。經查：
  (一)本案扣案與同案被告癸○○販賣毒品有關之證物均非自被告
    乙○○之身上或房間所搜得（詳下述證人辛○○於本院更一
    審之證詞）。
  (二)同案被告癸○○固確有於94年7月19日、21日以0000000000
    號致電使用0000000000號之被告乙○○，而分有下列對話：
    『癸○○：「你等一下拿六十五萬來地下室，我要補貨。」
    乙○○：「六十五喔」（94年7月19日21時35 分，見偵查卷
    第46頁譯文）』。『癸○○：「小菁喔，你那三十萬先拿去
    寄啦，因為我昨天有MISS到，不能接大攤的，如果有需要我
    在跟你說。」乙○○：「好」。（94年7月21 日15時15分偵
    查卷第38頁）』，此有上開監聽譯文在卷可佐，復為被告乙○○於警詢、原審對有為上開對話所不否認。惟被告乙○○
    於警詢係辯稱：未聽到癸○○說補貨，且不知癸○○所謂大
    攤之意思云云，且依上開通聯譯文及被告乙○○之警詢供述
    ，雖足認被告乙○○確有經手或保管供被告癸○○使用之65
    萬元、30萬元，然僅依上開語焉不詳之「補貨」、「不能接
    大攤的」云云，既未具體說明係補充購買何項貨物，或未能
    成交何項買賣，復無其他積極證據足資證明上開貨物即指毒
    品，再被告乙○○於警詢亦未有其他足認其涉及販賣海洛因
    之供述內容，是依上開通聯譯文及被告乙○○之警詢所述，
    尚不足認定被告乙○○確實知情被告癸○○託其拿取之65萬
    元，或託其保管之30萬元係供販賣海洛因之用，而有與被告
    癸○○有共同販賣第一級毒品之犯意聯絡。
  (三)本案偵查卷所附之被告癸○○所使用之手機號碼0000000000
    號與0000000000號手機號碼於94年7月28日20時58分許之通
    聯譯文（偵查卷第42頁），及癸○○所使用之手機號碼0000
    000000號與0000000000號手機號碼於94年7月28 日21時8分
    許、同年7月29日12時13分許之通聯譯文（偵查卷第51、52
    頁），固有聯繫購買海洛因之事，且該通聯譯文上並於該手
    機號碼上註明係「乙○○」，意指係乙○○所使用通話，有
    通聯譯文在卷可佐（如偵查卷第42、52頁）。惟：
    1.據被告乙○○於偵訊及原審均一再否認0000000000號電話
      為其所有或使用，其於原審供稱：「這支電話不是我的。
      這支號碼是誰的我不知道」等語（見原審卷第22頁）。
    2.警方於94年8月4日搜索台中市○○街21號8樓被告乙○○
      住處，亦未能扣得該門號手機（見偵查卷第86頁扣押物品
      目錄表），此為證人辛○○於本院更一審所證實，其並證
      稱：0000000000行動電話之監聽譯文是伊製作，94年8月4
      日伊有去執行搜索，在場除被告癸○○外還有乙○○，壬○○是伊等在地下室守候的時候，他從一樓要上去；當時
      伊到乙○○的房間，沒有搜索到和毒品有關的東西，大部
      分都是在癸○○的房間搜索到，但是有一小盒是在客廳的
      電腦桌搜索到的；查獲地點，那是一個大樓，進去之後左
      邊是客廳，右前方是電腦桌和廚房，乙○○房間在左前方
      角落，癸○○在右前方角落；伊到達搜索地點的時候，癸○○是在地下室攔截到的，到房間知道才看到乙○○；伊
      等上去敲門的時候，是乙○○開門的；伊在搜索的時候，
      針對那二個房間，伊有看衣櫃，衣服的擺設也不一樣，是
      癸○○先告訴伊，哪一個房間是誰的；本案伊在乙○○身
      上找出2支行動電話，0000000000這隻伊比較有印象，另
      外1支忘記了，現場沒有扣到0000000000電話，在現場伊
      有試撥，有其他人接，警訊時伊之所以問0000000000 之
      女子為何人，因為這隻電話的申租人不是乙○○，不確定
      是否由她持有；監聽紀錄上所以註明000000 0000行動電
      話係乙○○使用，因為伊等有查到乙○○0982這隻電話帳
      寄地址，是在台中市○區○○街21號8樓，因先前癸○○
      於7月29日31時35分有播一通000000 0000給黃素箐，地點
      也是在這邊；後來電話他有顯示叫小菁等一下拿你拿65
      萬到地下室，因實務經驗，就算手機不是她申租的，也可
      能是她所用，而且聲音很像，所以才在譯文註明是乙○○
      等語（本院更一審卷第230頁反面至231頁反面）。
    3.雖經本院上訴審將上述7月19日21時35五分許之對話錄音
      與上述7月28日21時8分許、7月29日12時13分許之對話錄
      音送請法務部調查局與乙○○前往接受錄音之採樣比對，
      並經法務部調查局就鑑定結果先後以95年5月19日調科
      字第09500227940號（本院上訴審卷第93頁）及95年7月3
      日調科字第09500300850號（本院上訴審卷第121頁）、
      95年8月30日調科字第09500393830號（本院上訴審卷第
      148頁）函覆本院上訴審。惟其鑑定結果初為（即95年5
      月19日調科字第09500227940號函覆）：「1.送鑑註明
      94年7月l9日及28日光碟片之待鑑疑為「乙○○」女子聲
      音，經與本局採樣之乙○○聲調，以聆聽比對法 (Aural)
      及聲紋圖譜特欲比對法 (visual )比對分析結果，確認兩
      者語音特徵相似率約75％，研判與乙○○本人聲音音質相
      同（語音特徵相似率高於70％以上者，即判定《音質相同
      》）。2.送鑑註明94年7月29日光碟片之待鑑疑為「乙○○」女子聲音，經電腦multi-speech軟體分析結果，因聲
      紋共振峰 (Formant)圖譜特徵模糊，不符聲紋鑑定條件，
      無法作聲紋比對鑑定。」等情；其後再進一步說明（即95
      年7月3日調科字第09500300850號函覆）：「1.本局聲
      紋鑑定結果中若判定『音質相同』，係指證物錄音與當事
      人採樣聲調屬於『同』一人之聲音，因此本案送鑑註明94
      年7月19和94年7月28日光碟片中之待鑑疑為『乙○○』之
      女子聲音均屬於乙○○本人聲音。2.本局聲紋鑑定均需經
      電腦multi-speech軟體分析，視電腦螢幕中所顯示聲紋共
      振峰（Formant）圖譜特徵清楚與否，來決定是否進一步
      作聲紋比對分析；若聲文圖譜特徵模糊，即不符聲紋鑑定
      條件，無法作聲紋比對鑑定。至於聲紋圖譜模糊原因，舉
      凡錄音機、錄音帶品質、錄音環境、錄音操作正確性與熟
      練度等因素，皆有可能影響電腦螢幕所顯示聲紋共振峰（
      Formant）圖譜的清晰度。另外，電腦聲紋共振峰圖譜所
      擷取字數以4個字至9個字為佳；以本案為例，若94年7月
      29日該通錄音電話與94年7月19日、94年7月28日兩通錄音
      電話之錄音環境條件大致相同，則94年7月29日錄音電話
      之電腦聲紋共振峰圖譜特徵模糊原因，研判應係所擷取字
      數過少所致。（僅兩個字，發三個音；經重新聆聽94年7
      月29日錄音電話，發現待鑑疑為『乙○○』之女子聲音均
      在一至二個字左右。）」等語；嗣再檢送被告乙○○聲紋
      鑑定比對相關資料，並為說明（即95年8月30日調科字
      第0950039 3830號函）：「本局聲紋鑑定原理及方法，係
      以每個人的發音器官如聲帶、聲道、唇、齒、舌、顎、口
      腔、鼻腔等形狀、大小結構不同，各具有其『獨特性』及
      『重現性』，因此會發出其個人獨特的口音和腔調；依照
      每個人所發聲音之共振峰（需符合聲紋鑑定條件之共振峰
      ），以美國廠商Kay所研發之multi-speech聲紋儀進行聲
      紋圖譜特徵比對及語音分析。本案即係將送鑑證物光碟片
      經過multi- speech聲紋儀電腦分析後，請被告乙○○覆
      誦乙次送鑑證物光碟片中符合聲紋鑑定條件之語句，再將
      兩者每個字、每個音一一比對，統計兩者語音特徵相似率
      後，參照比對PSS Curve統計圖（此統計圖乃經過美國聲
      紋專家Tosi博士研究10年，以1萬5千多人實驗對象，而歸
      納出之研究結論），若兩者語音特徵相似率高於70％以上
      者，判定為『音質相同』，即兩者聲音出自同一人；介於
      40％-70％間者，判定為『無法研判』；低於40％以下者
      ，判定為『音質不同』，即兩者聲音非出自同一人。因本
      案被告乙○○於本局所採錄音聲調分別與送鑑證物光碟片
      中74年7月19日、74年7月28 日兩通電話錄音內容疑為乙○○女子聲音語句之語音特徵相似率均約75％，故判定『
      音質相同』，即聲音出自同一人聲音。」等語。固然本件
      之聲紋鑑定係採科學鑑定，但因鑑定結果受原採樣之完整
      性及實驗室之控制等因素影響，且是以特徵相似率為判定
      基礎，自非絕對無誤差之可能，上開94年7月l9日及28日
      錄音之聲紋比對鑑定，其語音特徵相似率約75％，則是否
      絕對為同一人之聲紋，顯無法為完全之確認，加以上開監
      聽錄音既是同一偵查單位之監聽，衡情其設備同一，如是
      為同一人之聲音，卻有94年7月l9日及28日之語音特徵相
      似率約75％，而94年7月29日錄音電話，僅發現待鑑疑為
      『乙○○』之女子聲音均在一至二個字左右，致聲紋共振
      峰 (Formant)圖譜特徵模糊，不符聲紋鑑定條件，而無法
      判定，再參以下列證人即被告乙○○之親姊子○○自承
      0000000000號行動電話門號為伊所使用（詳下述），與上
      開鑑定結果有異，而本件之聲紋鑑定，並未將子○○之聲
      紋一併送請鑑定比對（按子○○業於97年9月24日死亡，
      有其戶籍資料附於本院卷第57、60頁可稽，本院無從再送
      請鑑定比對），基於罪疑唯輕原則，本件送鑑定之94 年7
      月l9日、28日監聽錄音之女子聲音，是否即是被告乙○○
      之聲音，仍值合理懷疑，而未達確信之程度。另經本院向
      內政部警政署刑事警察局函調94年8月1日22時48分許，
      0000000000與0000000000號行動電話之通聯錄音光碟（因
      該監聽譯文內亦記載0000000000係乙○○使用，本院卷第
      29頁），擬送請再鑑定比對聲紋，惟經內政部警政署刑事
      警察局函覆：監察門號0000000000係於該局中部機房執行
      即時現譯，該門號於94年8月1日22時48分許與0000000000
      號對話，僅製作譯文而無錄音檔，故無法提供等情，有該
      局函覆在卷可憑（本院卷第31頁），加以證人子○○已身
      亡，是本件無法就監聽錄音之聲音究係何人之聲音，再作
      進一步之調查，併予敘明。
    4.證人即被告癸○○於原審審理中證稱：「（0000 000000
      是否是乙○○在使用？）不是。是有一個女孩「小如」在
      用，我不知道小如住哪裡，她也不知道我住哪裡。（小如
      有無你住處鑰匙？）沒有。‥‥（提示偵查卷第52頁譯文
      『1245一樣去高農，一萬六那個』你跟何人說話？）是跟
      小如說話‥‥（你怎麼不用告訴小如，車子停在哪裡？小
      如如何拿東西？）（被告未答）。‥‥（何人叫你老公？
      提示偵查卷第53頁譯文）可能是小如。（小如住在何處？
      真名為何？）我不知道他住哪裡」等語（見原審卷第23至
      27頁）。再經本院更一審傳喚證人即乙○○之姐子○○到
      庭作證，證人子○○於本院更一審證稱：「（0000000000
      這個行動電話是誰的？）是我在使用的。（你有無交給別
      人使用過？）沒有，也沒有交給乙○○使用。（你跟癸○○有何關係？）男女朋友關係。（癸○○曾經販賣第一級
      毒品，你是否知道？）不知道。（你跟乙○○是什麼關係
      ？）親姊妹關係。（乙○○她住的台中市○○街這個地方
      你有無去過？）我曾經住在那裡，後來我搬到台中市○○
      路住。（平常接觸的時候，乙○○是否認識癸○○？）租
      房子的時候就認識了。（「小如」是誰的名字？）我的名
      字。（乙○○是否知道你的綽號叫小如？）不知道，是癸○○稱呼我的，都是打電話的時候這樣稱呼我的。（你跟
      乙○○是誰先認識癸○○？）我先認識。（誰先去住台中
      市○區○○街21號8樓的地方？）我先去住的。（乙○○
      和癸○○也有男女朋友關係嗎？）沒有。（這個房子為何
      是癸○○、乙○○共同承租的？）對，是癸○○分租的。
      （你有無幫癸○○販賣毒品？）沒有。（是否在94年7月
      間癸○○打電話給你，說要買毒品需要資金，由你送六十
      五萬元到地下室給癸○○，是否有這個事情？）我沒有接
      到電話，我也沒有送65萬元的現金給癸○○。（那這個電
      話（0000000000）是誰接聽的？）不知道。（癸○○有無
      在94 年7月間打電話給你，叫你便利商店等候，請你拿毒
      品給人家？）沒有。（這個電話癸○○打到0000000000，
      如果不是你接聽的，是誰接聽的？）是我接聽的，但我沒
      有幫癸○○拿毒品給人家。（提示偵查卷第51頁通訊監察
      譯文，對此通聯紀錄有何意見？）這個是我說的沒錯。（
      提示上開偵查卷第46頁通訊監察譯文，對此通聯紀錄，有
      何意見？）這個不是我說的。（這次是送什麼毒品給人家
      ？）我沒有去。（你曾經幫癸○○送毒品給人家嗎？）沒
      有。（他為何偶發的要你送毒品？）不清楚。（還有一次
      癸○○打電話0000000000，偵查卷第52頁通訊監察譯文，
      對此通聯紀錄，有何意見？）這個是我說的沒錯。（偵查
      卷第46頁通訊監察譯文，聲紋鑑定鑑定結果是乙○○的聲
      音，這個部分你有何意見？）鑑定不正確，不是乙○○的
      聲音。（你們家是否有除了你和乙○○，是否有其他姊妹
      ？）有，叫黃素貞，已經嫁了，在台北。（你和乙○○是
      否和癸○○有男女朋友關係？）沒有，只有我和癸○○是
      男女朋友關係。（0000000000登記的名字是誰的？）我朋
      友的名字，不是我的名字。（0000000000、0000000000這
      二支電話是誰的？）是乙○○的。（這二支電話你有無使
      用過？）偶爾有使用。（你自己有電話，為何會使用乙○○的電話？）有時會電話會沒有電。（你有無曾經替癸○○保管海洛因？）我不曾摸他的東西，沒有替他保管過。
      （癸○○有說曾經請一個「小如」的女的幫他調錢、送錢
      、送毒品、保管毒品，這些事情是否都是妳做的？）都不
      是我做的。（台中市○○街21號8樓這個地方是誰出面承
      租的？）原來是乙○○租的，之後癸○○說要租房子，才
      透過我介紹去乙○○那裡分租，原來我也住在那裡。（癸○○去住之後，你有無繼續住在那裡？）癸○○進去住以
      後，我就沒有在那裡住了，我另外去外面駐房子，我偶爾
      去住幾天，多久去住我忘記了，時間我不清楚。（出面承
      租的是誰？）我妹妹乙○○，我出監之後才去住那裡。」
      等語（見本院上重更(一)卷第179至181頁反面）。核與證人
      癸○○於本院更一審證稱：「（0000000000的行動電話是
      誰的？）綽號「小如」的。（「小如」的真實姓名為何？
      ）子○○。（子○○和你有何關係？）大家認識的朋友關
      係。（你販賣第一級毒品的部分，被告乙○○是否知道？
      ）她完全不知道。（你為何住在被查獲的這個住址？）小
      如介紹的，我是跟乙○○租的。（你平常生活作息，乙○○是否知道？）她不知道，因為乙○○有正當職業，我有
      時候會過去，有時候沒有過去，我只有跟他說我作茶葉、
      人蔘的事業。（你有使用0000000000的電話嗎？）有。（
      你是否記得在案發前94年7月29日，你用剛剛這個    電
      話在和0000000000行動電話通聯，你是和誰在通話？）跟
      小如在講話。（你剛剛陳述小如是子○○，你何時知道的
      ？）就是上一次子○○來作證的時候。（查獲地點，你住
      的地方，乙○○和子○○是否都有在那裡住過？）乙○○
      本來就是住那裡，子○○有時候有去，有時候沒有。（你
      和乙○○在那裡住的情形如何？）那裡總共有三個房間，
      我承租一間，客廳、廚房共用。（你們是一個門戶出入的
      嗎？）對。（你在那裡住了多久，才被查獲？）五、六個
      月。（今天是否是被告乙○○要你說小如是子○○？）小
      如就是子○○，我到最後才知道的。（乙○○有無綽號？
      ）她沒有綽號。（平常如何稱呼乙○○？）叫「小菁」吧
      。（你住進去就知道乙○○的名字嗎？）不知道。（你是
      否知道乙○○和子○○是姊妹？）當時她們沒有說是親姊
      妹，小如跟我說乙○○算是她姑姑的女兒。（子○○有無
      常常到這個住的地方？頻率如何？）我不太知道，因為我
      常常出去外面，很少在家裡。有時候半個月碰到一次，有
      時候一個禮拜碰到一次。（子○○有無在裡面過夜？）我
      沒有看過子○○在那裡過夜。（乙○○也睡在那裡嗎？）
      對。（你剛剛說你住在那裡，住了五、六個月，你一個禮
      拜在那裡大概多久？）一個禮拜大約二、三天住在那裡。
      （子○○去的時候都是找誰？）找乙○○。（有無找過你
      ？）沒有。（0000000000的電話是登記在誰的名下？）我
      到最後才知道是登記在子○○的名下，我只知道是子○○
      在使用的，誰申請的我不知道。（你住在那裡，子○○都
      沒有找過你嗎？）沒有。」等語（見本院更一審卷第228
      至230 頁）相對照結果，證人子○○所證述之，較不可採
      。復參酌證人辛○○上開於本院更一審之證詞以觀，依現
      有之事證並無直接證據可證明0000000000號碼之手機確係
      被告乙○○所使用通話，是該手機門號之監聽譯文內容自
      不足為不利於被告乙○○之認定，且同案被告癸○○口中
      所謂「小如」者，應係指子○○，因此本件無論「小如」
      者有無與幫助被告癸○○或與之共同販賣毒品，均與被告
      乙○○無涉。
  (四)再參以同案被告癸○○自警訊、偵查及法院審理中均未曾指
    證被告乙○○有共同販賣毒品之行為，其於警訊一再供稱：
    「乙○○不知道我要拿錢去買毒品」、「她不知道我在說毒
    品交易」等語（見偵查卷第17頁），於偵訊亦供稱：「乙○○沒有與我一起販賣毒品」等語（見偵查卷第85頁），亦未
    指證被告乙○○有參與販賣第一級海洛因之犯行。再遍查全
    卷，向被告癸○○購買毒品海洛因之人，從未指證係向被告
    乙○○購買或有與其聯絡購買海洛因之情事。因此，本件尚
    乏積極證據證明被告乙○○有販賣海洛因，或與被告癸○○
    有共同之犯意聯絡或行為分擔之情形，被告乙○○被訴販賣
    第一級毒品海洛因部分，尚屬不能證明，原審因而諭知被告
    乙○○無罪之判決，於法並無不合。檢察官此部分之上訴，
    為無理由，應予駁回。
據上論斷，應依刑事訴訟法第368條，判決如主文。
本案經檢察官甲○○到庭執行職務。
中    華    民    國    98    年    3     月    31    日
            刑事第五庭  審判長法  官  趙  春  碧
                              法  官  楊  真  明
                              法  官  賴  恭  利
以上正本證明與原本無異。
檢察官得上訴。
乙○○不得上訴。
如不服本判決應於收受送達後十日內向本院提出上訴書狀，其未
敘述上訴理由者，並得於提起上訴後十日內向本院補提理由書（
均須按他造當事人之人數附繕本）「切勿逕送上級法院」。
                              書記官  林  桂  鳳
中    華    民    國    98    年    3     月    31    日


司法院資訊處製作；財團法人民間司法改革基金會備份。
